臺灣臺中地方法院交通事件裁定　　 　　95年度交聲字第949號
原處分機關　交通部公路總局臺中區監理所
聲明異議人
即受處分人　甲○○
上列聲明異議人即受處分人因違反道路交通管理處罰條例案件，
對於交通部公路總局臺中區監理所於民國九十五年九月七日所為
之中監違字第裁６０－Ｈ00000000號、裁６０－Ｇ00
000000號、裁６０－Ｇ00000000號、裁６０－Ｇ
00000000號、裁６０－ＩＩ0000000號及九十二
年十月九日中監違字第車裁６０－Ｈ00000000號處分，
聲明異議，本院裁定如下：
    主  文
原處分均撤銷。
甲○○不罰。
    理  由
一、原處分機關略以：聲明異議人即受處分人甲○○（下稱受處
    分人）所有之車牌號碼５Ｊ－６７１８號自用小客車於下列
    違規事實：（一）民國九十年十二月二十八日二十時十五分
    許，在臺中縣豐原市，因「在設有禁止停車標誌之處所停車
    」之違規行為，遭警逕行舉發在案；（二）九十一年一月十
    五日十四時十六分許，在臺中市○○路，因「在禁止臨時停
    車處所停車」之違規行為，遭警逕行舉發在案；（三）九十
    一年二月六日十時十三分許，在臺中市○村路，因「在顯有
    妨礙他車通行處所停車」之違規行為，遭警逕行舉發在案；
    （四）九十一年六月二十四日十二時五十分許，在臺中市○
    ○街，因「在道路收費停車處所停車不依規定繳費」之違規
    行為，遭警逕行舉發在案；（五）九十二年一月十九日十二
    時零六分許，在縣一四二線三點五公里處，因「駕駛人行車
    速度，超過規定之最高時速未滿二十公里」之違規行為，遭
    警逕行舉發在案。惟因受處分人未依指定應到案日期到案，
    且經原處分機關查詢電腦收據檔並無此五筆繳費紀錄，又受
    處分人並未提出繳納罰鍰收據，嗣經原處分機關於九十五年
    九月七日分別依道路交通管理處罰條例第五十六條第一項第
    四款、第一款、第五款、第十一款、第四十條第一項及違反
    道路交通管理事件統一裁罰基準及處理細則第四十三條、第
    四十四條及第六十七條規定，以中監違字第裁６０－Ｈ00
    000000號、裁６０－Ｇ00000000號、裁６０
    －Ｇ00000000號、裁６０－Ｇ00000000號
    、裁６０－ＩＩ0000000號裁決書，各裁處罰鍰新臺
    幣（下同）九百元、一千二百元、一千二百元、一千二百元
    、二千四百元，於法並無不合等語。
二、聲明異議意旨略以：其於九十四年十二月底委託公司同事即
    證人廖畇豔小姐於臺中（北屯）監理站繳交車牌號碼５Ｊ－
    ６７１８號自用小客車之罰鍰，經現場列印違規查詢報表，
    並臨櫃繳清所有罰單，且均開立收據，惟日後卻發現原處分
    機關電腦資料一直未銷案，經多次反應後，問題依然未能解
    決，於九十五年九月七日驗車手續時，始迫於無奈，重複繳
    納單號Ｈ00000000、Ｇ00000000、Ｇ00
    000000、Ｇ00000000、ＩＩ0000000
    、Ｈ00000000號罰單之罰鍰共七千五百元，為此聲
    明異議等語。
三、經查：
（一）按行政行為應受法律及一般法律原則之拘束；行政行為，
      非有正當理由，不得為差別待遇，行政程序法第四條、第
      六條分別定有明文。又平等原則為行政法之一般法律原則
      ，係由憲法第七條所衍生，也稱為禁止差別待遇原則，意
      指行政權的行使，不論在實體上或程序上，相同事件應為
      相同處理，非有合理的正當理由，不得為差別待遇，此落
      實在行政法之具體表現即同法第六條之規定；並由憲法第
      七條之平等原則亦導出「禁止恣意原則」，意指在行政的
      領域裡，行政機關在作成決定之際，僅能依事理的觀點為
      行為，而且其所作成的一切處置，均應與其所擬規制的實
      際狀態相當，此處所謂之「恣意」是指任性，專斷毫無標
      準且隨個人好惡之決定，而禁止恣意原則，不僅禁止故意
      的恣意行為，復禁止任何客觀上違反憲法基本精神及事物
      本質行為，因此，所謂恣意，實際上等同於欠缺適當的、
      充分的事理上理由。次按違反道路交通管理事件行為人，
      未依規定自動繳納罰鍰，或未依規定到案聽候裁決，處罰
      機關應於舉發違反道路交通管理事件通知單送達二個月內
      依標準表逕行裁決之，九十五年六月三十日修正前之違反
      道路交通管理事件統一裁罰標準及處理細則第四十四條第
      一項定有明文，而九十五年六月三十日修正之同條項，則
      就期限規定為「六十日之三個月內」此項規定顯係主管機
      關即交通部與內政部為補充前揭道路交通管理處罰條例漏
      未對處罰機關於受理違反道路交通管理事件裁決時效所為
      之補充性質行政命令，然因該細則第四十四條第一項並未
      規定處罰機關違反「二個月」或「六十日之三個月內」期
      間之規定時，有失權之效果，故解釋上該規定屬訓示之規
      定，惟處罰機關仍不得恣意違反上開「二個月」或「六十
      日之三個月內」之期間，如處罰機關遇有違反道路交通管
      理事件行為人，未依規定自動繳納罰鍰，或未依規定到案
      聽候裁決時，未依上開行政命令之規定於舉發違反道路交
      通管理事件通知單送達二個月內依標準表逕行裁決，竟無
      故延宕數年後始加以裁決，致使受處分人對違規之事實有
      爭執時，因時間之經過，致未能即時、適時提出有利之證
      據，而蒙受重大之不利益，此處罰機關無故延宕達數年之
      始逕行裁決之行為，即屬恣意行為。
（二）又按處理違反道路交通管理事件，有關文書送達之程序，
      依行政程序法之規定，上開處理細則第五條定有明文。而
      行政程序法有關送達之規定，其中第七十二條規定「送達
      ，於應受送達人之住居所、事務所或營業所為之。但在行
      政機關辦公處所或他處會晤應受送達人時，得於會晤處所
      為之。對於機關、法人、非法人之團體之代表人或管理人
      為送達者，應向其機關所在地、事務所或營業所行之。但
      必要時亦得於會晤之處所或其住居所行之。應受送達人有
      就業處所者，亦得向該處所為送達」；第七十三條規定「
      於應送達處所不獲會晤應受送達人時，得將文書付與有辨
      別事理能力之同居人、受僱人或應送達處所之接收郵件人
      員。前項規定於前項人員與應受送達人在該行政程序上利
      害關係相反者，不適用之。應受送達人或其同居人、受僱
      人、接受郵件人員無正當理由拒絕受領文書時，得將文書
      留置於應送達處所，以為送達」；第七十四條規定「送達
      ，不能依前二條規定為之者，得將文書寄存送達地之地方
      自治或警察機關，並作送達通知書兩份，一份黏貼於應受
      送達人住居所、事務所、營業所或其就業處所門首，另一
      份交由鄰居轉交或置於該送達處所信箱或其他適當位置，
      以為送達。前項情形，由郵政機關為送達者，得將文書寄
      存於送達地之郵政機關。寄存機關自收受寄存文書之日起
      ，應保存三個月」。是行政程序法第七十四條「寄存送達
      」已明定以不能依第七十二條、第七十三條規定為送達者
      ，始得為之。
（三）本件受處分人分別於（1）九十年十二月二十八日二十時
      十五分許，在臺中縣豐原市，因「在設有禁止停車標誌之
      處所停車」之違規行為，遭警逕行舉發；（2）九十一年
      一月十五日十四時十六分許，在臺中市○○路，因「在禁
      止臨時停車處所停車」之違規行為，遭警逕行舉發；（3
      ）九十一年二月六日十時十三分許，在臺中市○村路，因
      「在顯有妨礙他車通行處所停車」之違規行為，遭警逕行
      舉發；（4）九十一年六月二十四日十二時五十分許，在
      臺中市○○街，因「在道路收費停車處所停車不依規定繳
      費」之違規行為，遭警逕行舉發；（5）九十二年一月十
      九日十二時零六分許，在縣一四二線三點五公里處，因「
      駕駛人行車速度，超過規定之最高時速未滿二十公里」之
      違規行為，遭警逕行舉發；並經原處分機關分別製開中監
      違字第裁６０－Ｈ00000000號、裁６０－Ｇ00
      000000號、裁６０－Ｇ00000000號、裁６
      ０－Ｇ00000000號、裁６０－ＩＩ000000
      0號裁決書，於九十五年九月八日十五時三十分許送達受
      處分人等情，有原處分機關上揭裁決書五紙及受處分人簽
      收之送達證書在卷可稽。
（四）又受處分人於九十一年四月二十三日十七時三十五分許，
      駕駛其所有之車牌號碼５Ｊ－６７１８號自用小客車，行
      經自立、自強街口，因行車執照未隨車攜帶之違規事實，
      經警當場舉發，惟原處分機關遲於九十二年十月九日始製
      開中監違字第車裁６０－Ｈ00000000號裁決書，
      交寄至車牌號碼５Ｊ－６７１８號自用小客車所登記之臺
      中市○○區○○街二七九號六樓車籍地，而非以附送達證
      書之行政文書郵件交寄，而郵局投遞人員投遞後，因無法
      投交應受送達人，即依一般程序將該郵件置於中管局四十
      七支局招領，而非依行政程序法第七十四之規定辦理，嗣
      招領期滿，因收件人仍未前往領取，即於九十二年十月七
      七日將該郵件退回寄件機關等情，有交通部公路總局臺中
      區監理所九十六年六月二十六日中監自字第0960026157號
      函附裁決書及回執一份存卷可憑，足見本件之裁決書尚未
      合法送達受處分人，自不發生合法送達之效力。
（五）由上可知，受處分人上開六件遭舉發違規時間分別為九十
      年十二月二十八日、九十一年一月十五日、九十一年二月
      六日、九十一年六月二十四日、九十二年一月十九日及九
      十一年四月二十三日，原處分機關竟遲至九十五年九月七
      日始對前五件違規案件作出裁決，距違規行為之日分別至
      少逾四年八月、四年七月、四年七月、四年二月、三年八
      月之久，此有違反道路交通管理事件裁決書五紙附卷可憑
      ，甚且就九十一年四月二十三日之違規事件所製開之裁決
      書，迄今尚未合法送達受處分人，此顯逾上開修正前或修
      正後之違反道路交通管理事件統一裁罰標準及處理細則第
      四十四條第一項裁決期限之規定，且屬情節重大，復經本
      院遍閱全卷，亦難認原處分機關此番延宕有何正當、合理
      之理由，則原處分機關對受處分人所為之裁決顯已違反行
      政程序法第六條所揭櫫之平等原則而違反情節重大，是其
      處分難認屬合法。
（六）再按國家刑罰權對於情節較重等刑事犯罪行為，尚且有時
      效之規定，行政秩序罰均屬輕微之違法行為，豈有永久追
      訴處罰之理，況且，行政罰法業於九十四年一月十四日經
      立法院三讀通過，於九十四年二月五日公布，並於九十五
      年二月五日施行，雖行政罰法於舉發當時尚未公布施行，
      惟觀之行政罰法第二十七條第一項規定：「行政罰之裁處
      權，因三年期間之經過而消滅。」及參照該條立法意旨：
      「本條係有關行政罰裁處權時效之規定。按行政罰裁處權
      之行使與否，不宜懸之過久，而使處罰關係處於不確定狀
      態，影響人民權益，惟亦不宜過短，以免對社會秩序之維
      護有所影響，爰於第一項定其消滅時效為三年。第二項並
      就時效之起算點加以明定，以杜紛爭。至行政罰之執行時
      效，則依行政執行法第七條第一項規定處理。」可知，原
      處分機關對於違反道路交通管理事件行為人，其是否行使
      裁罰權，實不宜久懸不決，而使處罰關係處於不確定狀態
      ，致影響人民權益。據此，行政罰法於舉發當時雖尚未公
      布施行，然原處分機關於上開違規案件裁決時，該法既已
      公布施行，即應適用該法第二十七條有關行政罰裁處權時
      效之規定，以審酌主管機關之處分。是上述案件行政罰之
      裁處權均亦已因三年期間之經過而消滅。
四、綜上所述，原處分機關對上開六件之裁罰期限，既違反主管
    機關所定九十五年六月三十日修正前或修正後之違反道路交
    通管理事件統一裁罰標準及處理細則第四十四條第一項之規
    定，亦屬違反行政罰法第二十七條之時效規定，從而原處分
    機關對受處分人所為之裁處，即非適法，爰撤銷上揭原處分
    ，並另為受處分人不罰之諭知。
五、爰依道路交通管理處罰條例第八十七條第二項，道路交通案
    件處理辦法第二十條，裁定如主文。
中　　華　　民　　國　　96　　年　　 6　　月　　29  　日
　  　　　　　　　　交通法庭  法　官　周瑞芬
以上正本證明與原本無異。
如不服本裁定應於送達後五日內向本院提出抗告狀。
                              書記官  何俞瑩
中　　華　　民　　國　　96　　年　　 6　　月　　29  　日
